臺灣高等法院高雄分院刑事判決　　　　96年度上訴字第2059號
上　訴　人　甲○○
即　被　告
選任辯護人　洪幼珍　律師
上列上訴人因強盜等案件，不服臺灣高雄地方法院96年度訴字第
2828號中華民國96年9 月6 日第一審判決（起訴案號：臺灣高雄
地方法院檢察署96年度偵字第17476 號），提起上訴，本院判決
如下：
    主  文
原判決關於強盜、強制（強迫丙○○○簽下切結書）暨定執行部
分，均撤銷。
甲○○意圖為自己不法之所有，攜帶兇器，以強暴至使不能抗拒
，而使他人交付其物，處有期徒刑肆年。
其他上訴駁回。
第貳項撤銷改判部分所處之刑及第參項上訴駁回部分所處有期徒
刑伍月，應執行有期徒刑肆年參月。
    事  實
一、甲○○於民國（下同）95年11月7日起至96年5月30日止，受
    僱於丙○○○所經營之巧合利股份有限公司為司機，月薪約
    新台幣（下同）3 萬4000元（含全勤獎金2000元）。甲○○
    因故向丙○○○預借3 萬元，約定每月從薪水中扣除5000元
    ，直至清償為止，於96年5 月扣除第1 次5000元後，甲○○
    隨即於同月30日離職，尚欠丙○○○2 萬5000元。丙○○○
    認應以甲○○5 月份薪資抵償，且甲○○於同年6 月1 日起
    即未至公司上班，故丙○○○並未將5 月份薪水交付甲○○
    。詎甲○○竟基於強制之犯意，攜帶水果刀1 把（未據扣案
    ），欲至公司找丙○○○索討薪資，乃於96年6 月7 日上午
    7 時50分許，行經高雄市○○區○○路22號菜市場旁時，見
    丙○○○偕同其女乙○○買菜後欲驅車駛離，甲○○即趨前
    試圖打開丙○○○所駕車牌號碼YF-6019 號自用小客車駕駛
    座後方車門，惟因丙○○○上鎖故無法開啟，甲○○遂躲藏
    於車後，丙○○○因有人在車後而不敢貿然倒車，經鳴按喇
    叭通知該人離去，惟並無效果，乙○○遂下車查看，甲○○
    見狀即出面向丙○○○商討5 月份薪資，然丙○○○以甲○○尚欠2 萬5000元，無法再支付薪水為由拒絕，甲○○則執
    意由丙○○○先支付剩餘薪水2 萬3000元，所欠債務再從日
    後薪水中扣除。雙方一言不合，甲○○即趁乙○○上車之際
    ，迅速打開車門坐於右後座，以左手勒住坐於副駕駛座之乙○○，隨即取出預藏之水果刀（長約25公分，未套刀鞘）抵
    住乙○○之脖子，丙○○○見狀大為緊張，伸手欲將水果刀
    撥開，不慎劃傷手指，甲○○乃改為抵住乙○○右腹部，並
    命丙○○○將車開走。丙○○○駕車離去後，在不知名路上
    某處，因迫於甲○○仍持刀控制乙○○，不得已從皮包取出
    2 萬3000多元薪資交付甲○○，並請甲○○下車。詎甲○○
    取得薪資後，竟意圖為自己不法所有，另起強盜之犯意，續
    以水果刀抵住乙○○右腹部，詢問丙○○○是否還有錢，並
    要丙○○○將車開往公司，丙○○○顧及女兒乙○○之安危
    ，遂在不能抗拒之情狀下將皮包內之現金10萬元交付甲○○
    ，甲○○強盜得手後為脫免責任，仍持刀抵住乙○○之腹部
    並命丙○○○將車開至高雄市○○路、常德路口停車後，迫
    使丙○○○簽下「茲歸還甲○○薪資壹拾貳萬元正，並無行
    （刑）事責任且願放棄任何刑事訴訟」等字樣之切結書1 紙
    ，嗣丙○○○見形勢惡劣，遂趁機跳車並高喊救命，乙○○
    亦趁機脫離甲○○掌控，甲○○見狀快速駕駛該車逃離現場
    ，經丙○○○、乙○○報警處理後，於96年6 月13日21時許
    ，在高雄市左營區明德新村2 號前查獲甲○○，並扣得剩餘
    贓款6 萬7392元。
二、案經丙○○○、乙○○訴由高雄市政府警察局楠梓分局移送
    臺灣高雄地方法院檢察署檢察官偵查起訴。
    理  由
壹、程序方面：
一、按「被告以外之人於審判外之言詞或書面陳述，除法律有規
    定者外，不得作為證據。」，刑事訴訟法第159 條第1 項定
    有明文。本件證人即告訴人丙○○○、乙○○於警詢中及檢
    察事務官詢問中之供述，均屬被告以外之人於審判外之言詞
    陳述，辯護人於原審準備程序中已提出異議，檢察官復未能
    舉出該等證據有何傳聞例外得做為證據之事由，本院認該等
    證據並無證據能力。
二、次按傳聞法則乃對於被告以外之人於審判外之言詞或書面陳
    述，亦即針對被告以外之人於審判外以言詞或書面所為之供
    述證據而為規範。卷附之切結書影本係以物品之存在本身做
    為證明事實之證據，為書證，在性質上非供述證據，無刑事
    訴訟法第159 條第1 項規定之適用，自有證據能力。
貳、實體方面：
一、訊據上訴人即被告甲○○固不諱言於前開時、地，持刀抵住
    告訴人乙○○之脖子、右腹部，並取走告訴人丙○○○之現
    金12萬3000元，之後並強迫丙○○○簽立切結書等情，然矢
    口否認有何強盜之犯意，並辯稱：當時僅係與告訴人丙○○○談薪資問題，不料雙方發生爭執，故取出水果刀，該12萬
    3000元中有2 萬3000元是薪資，另10萬元是告訴人丙○○○
    自願交付給我的云云。然查：
(一)被告於前開時、地，持水果刀1 把進入告訴人丙○○○之自
    小客車，與告訴人丙○○○因5 月份薪資問題發生爭執，被
    告以左手捉住告訴人乙○○之下巴，用右手持水果刀抵住告
    訴人乙○○之腹部，告訴人丙○○○即取出2 萬3000元交付
    被告收取，為被告所自承，核與證人即告訴人丙○○○、乙○○於原審審理中所述相符；又被告確實未曾領得5 月份之
    薪資，其上車前及上車之初，均係向告訴人丙○○○索討薪
    資，業據證人丙○○○於原審審理中陳述明確，是被告持刀
    壓制告訴人乙○○而強制告訴人丙○○○交付2 萬3000元，
    目的在於索取薪資，應無不法所有之意圖，不能構成強盜罪
    ，惟被告強制之犯行，仍堪認定。被告雖辯稱告訴人2 人就
    其何時取出水果刀所述矛盾，難以採信，惟按證人之陳述有
    部分前後不符，或相互間有所歧異時，究竟何者為可採，法
    院仍得本其自由心證予以斟酌，非謂一有不符，即應認其全
    部均為不可採信，若其基本事實之陳述，果與真實性無礙時
    ，則仍非不得予以採信，最高法院86年台上字第806 號判決
    闡釋甚明。本件被告甫上車即取出水果刀或上車後先爭論薪
    資問題一段時間後才取出水果刀，證人丙○○○及乙○○之
    證述確有不同，惟就被告確實曾取出水果刀抵住告訴人乙○○，並以左手控制告訴人乙○○之脖子，之後告訴人丙○○○方交付2 萬3000元等情，告訴人2 人證言則始終一致，關
    於強制罪之構成要件之基本事實已可確認，前開之證言矛盾
    ，無礙於真實性，告訴人2 人之證言仍可採信，被告此部辯
    解尚不足採。
(二)被告於取得上開薪資後仍未離去，反續以水果刀抵住告訴人
    乙○○之腹部，要求告訴人丙○○○再交付金錢，告訴人丙○○○只得再交付10萬元等情，業經證人丙○○○於原審審
    理中證稱：「我要求被告下車，被告說你那裡還有沒有錢，
    我拿10萬元給被告，那時被告他拿刀子抵住我女兒，我女兒
    也催我把錢給他，說媽媽你給他，不要再和他說了」等語（
    見原審卷第42頁）明確，核與證人乙○○於原審所證稱：「
    我媽媽先拿薪資給他，要求被告下車，被告不要，他問我媽
    媽說還有沒有，被告問我媽媽袋子還有沒有錢，我媽媽給他
    10萬元」等語相符（見原審卷第48頁）。查被告持水果刀抵
    住乙○○之腹部，隨時可對告訴人乙○○造成嚴重傷害，母
    女親情乃是人倫天性，告訴人丙○○○為求保護女兒乙○○
    之安全，對被告之要求實已無拒絕之餘地，應認被告此一強
    暴手段已至使告訴人丙○○○不能抗拒之程度。又被告當時
    已取回薪資，此經其供認在卷，竟仍強取告訴人丙○○○10
    萬元現金，自有不法所有之意圖甚明；至被告雖辯稱當時雙
    方在爭吵，係告訴人丙○○○主動交付10萬元，希望息事寧
    人，其並無強盜之意云云，然此與告訴人之證述不符，參以
    被告不但將該10萬元取走，且為脫免責任，仍持刀抵住乙○○之腹部，迫使丙○○○簽下「茲歸還甲○○薪資壹拾貳萬
    元正，並無行（刑）事責任且願放棄任何刑事訴訟」等字樣
    之切結書，並有切結書影本1 份附卷可按，事後更將該款項
    花用3 萬餘元，僅餘6 萬7392元為警查扣，足見被告確有強
    取該10萬元並將之據為己有之意。況被告當時亦自知若取走
    該10萬元，可能被認為係強奪財物，心中已有警惕，業據其
    於原審準備程序中自承無訛，其若無強盜之意，大可取走2
    萬30 00 元薪資後即下車離去，又何必甘冒大不諱執意將該
    10萬元取走？更無須強令告訴人丙○○○簽立切結書，其辯
    稱並無強盜之意，顯不足採，應以告訴人2 人之陳述較為可
    信。又被告剛開始與告訴人談判時均僅提及薪資之問題，足
    見其原本之動機僅在討回薪資，若其本意即為洗劫告訴人2
    人之金錢，則根本無須浪費時間與告訴人丙○○○談薪資問
    題，直接喝令告訴人2 人交出全部錢財即可，是此強盜10萬
    元之犯行，應係在取得薪資後另行起意，其強盜之犯行亦足
    認定。
(三)綜上所述，本件事證明確，被告之辯解均不足使本院形成被
    告無罪之合理懷疑，其犯行堪以認定。
二、按刑法第321 條第1 項第3 款所謂之兇器，其種類並無限制
    ，凡客觀上足對人之生命、身體、安全構成威脅，具有危險
    性之兇器均屬之（最高法院79年台上字5253號判例參照）。
    查本件被告持以作案之水果刀雖未扣案，然其長度約25公分
    ，係有銳利鋒刃之刀械，告訴人丙○○○之手指並遭其劃傷
    ，業經告訴人丙○○○陳述綦詳，客觀上對人之生命、身體
    、安全足以構成威脅，而具有危險性，自屬兇器。是核被告
    所為，係犯刑法第330 條第1 項、第321 條第1 項第3 款之
    攜帶凶器強盜罪及刑法第304 條第1 項之強制罪。告訴人丙○○○遭輕微劃傷，係屬強制罪之當然結果，不另論罪。被
    告所犯上開2 罪間，犯意個別，行為互異，應分論併罰。又
    被告前此未曾有前科紀錄，有台灣高等法院被告全國前案紀
    錄表在卷可憑，本件係因薪資問題與告訴人丙○○○發生爭
    執，始另起意犯本件強盜罪，並非有計畫之蓄意強盜，而所
    犯最輕本刑為7 年以上之重罪，犯罪之情狀顯然情輕法重，
    如科以法定最低度之刑，猶嫌過重，衡情不無可憫，爰依刑
    法第59條規定，就其所犯強盜罪部分減輕其刑。
三、原審對被告甲○○以強暴手段，向告訴人丙○○○索取薪資
    2 萬3000元部分，因而適用刑法第304 條第1 項之規定，並
    審酌被告持刀向告訴人強索薪資，對他人生命身體造成莫大
    危險，使告訴人2 人心靈受到煎熬非微，惟念犯後尚能坦承
    部分犯行等一切情狀，量處有期徒刑5 月，又以被告持以犯
    案之水果刀未據扣案，是否滅失亦難確認，為免執行之困難
    ，爰不予諭知沒收，於理由欄併予敘明；其認事用法，均無
    不合，量刑亦屬適當，被告上訴意旨，以原審量刑過重，指
    摘原判決此部分不當，為無理由，應予駁回。
四、至原審對被告其餘強盜、強制等犯行，予以論罪科刑，固非
    無見；惟查被告強盜得手後為脫免責任，仍持刀抵住乙○○
    腹部並迫使丙○○○簽下之切結書1 紙，該強制手段，乃強
    盜行為之繼續，不另構成強制罪，原判決另論以強制罪，尚
    有未洽；被告上訴意旨，否認此部分犯行，雖無理由，惟原
    判決既有上述可議，仍應由本院將原判決關於強盜、強制（
    強迫丙○○○簽下切結書）暨定執行部分，均予撤銷改判；
    審酌被告持刀強盜他人財物，不惟侵害他人財產權利，更對
    他人生命身體造成莫大危險，被告所造成告訴人2 人之心靈
    煎熬，顯非輕微，又本件犯罪所得款項達10萬元，亦非少數
    ，惟念被告犯後尚能坦承部分犯行，部分未花用之贓款6 萬
    7392元已由告訴人丙○○○領回，及其犯罪之動機、目的、
    手段等一切情狀，量處有期徒刑4 年。被告持以犯本案之水
    果刀未據扣案，是否滅失亦難確認，為免執行之困難，爰不
    予諭知沒收，附此敘明。
五、前述上訴駁回部分所處之刑及撤銷改判部分所處之刑，應依
    法定其應執行刑如主文第4 項所示。
據上論斷，應依刑事訴訟法第368 條、第369 條第1 項前段、第
364 條、第299 條第1 項前段，刑法第330 條第1 項、第59條、
第51條第5 款，判決如主文。
本案經檢察官郭振昌到庭執行職務。
中　　華　　民　　國　　96　　年　　12 　　月　 18　　日
                  刑事第七庭    審判長法  官    莊飛宗
                                      法  官    邱明弘
                                      法  官    黃憲文
以上正本證明與原本無異。
如不服本判決應於收受本判決後10日內向本院提出上訴書狀，其
未敘述上訴理由者，並得於提起上訴後10日內向本院補提理由書
狀（均須按他造當事人之人數附繕本）「切勿逕送上級法院」。
中　　華　　民　　國　　96　　年　　12 　　月　 18　　日
                                      書記官    施耀程
附錄本件判決論罪科刑法條：
中華民國刑法第330條
（加重強盜罪）
犯強盜罪而有第 321 條第 1 項各款情形之一者，處 7 年以上有
期徒刑。
中華民國刑法第321條
（加重竊盜罪）
犯竊盜罪而有左列情形之一者，處 6 月以上、 5 年以下有期徒刑：
三  攜帶兇器而犯之者。
中華民國刑法第304條
（強制罪）
以強暴、脅迫使人行無義務之事或妨害人行使權利者，處 3 年以下
有期徒刑、拘役或 3 百元以下罰金。
